【裁判字號】    98,消上易,2
【裁判日期】    980722
【裁判案由】    損害賠償
【裁判全文】
臺灣高等法院民事判決                 98年度消上易字第2號
上  訴  人  乙○○
訴訟代理人  文聞律師
            成樞律師
            張永福律師
被上 訴 人  台灣樂金電器股份有限公司
法定代理人  甲○○
訴訟代理人  景熙焱律師
上列當事人間損害賠償事件，上訴人對於中華民國98年2月6日臺
灣士林地方法院96年度消字第1號第一審判決提起上訴，並為聲
明之減縮，本院於98年7月8日言詞辯論終結，判決如下：
    主      文
上訴駁回。
第二審訴訟費用由上訴人負擔。
    事實及理由
壹、程序方面
一、按訴之變更或追加，非經他造同意，不得為之。但第255條
    第1項第2款至第6款情形，不在此限；又被告於訴之變更或
    追加無異議，而為本案之言詞辯論者，視為同意變更或追加
    ，且為第二審程序所準用。民事訴訟法第446條第1項、第25
    5條第2項、第463條分別定有明文。查上訴人於原審起訴狀
    及上訴聲明狀求為被上訴人應給付上訴人新台幣（下同）86
    萬7645元，及自起訴狀繕本送達翌日起至清償日止，按週年
    利率5%計算之利息（見原審卷第6頁、本院卷第7頁）；嗣減
    縮求為被上訴人應給付上訴人73萬4565元，及自起訴狀繕本
    送達翌日起至清償日止，按週年利率5%計算之利息（見本院
    卷第73頁、第77頁）；係屬減縮應受判決事項之聲明，且被
    上訴人對之無異議，而為本案之言詞辯論，應視為同意，先
    此敘明。
貳、實體方面
一、上訴人起訴主張（上訴後捨棄之原審陳述不予贅載）：伊於
    民國94年8月30日至燦坤3C流通市場信義店購買LG 21型平面
    電視1台（下稱系爭商品），並於同日晚間由該店人員將系
    爭商品裝設於伊位於台北市○○區○○街137巷22號5樓之住
    家（下稱系爭房屋）。詎系爭商品竟於94年10月18日早上起
    火延燒，致系爭房屋家具及裝潢均付之一炬，經台北市政府
    消防局調查鑑定結果，認定該火災係因系爭商品內部機件因
    故起火所造成，而被上訴人為系爭商品之輸入業者，應與商
    品製造人負同一之責任，自應就系爭商品起火所致之損害，
    負賠償責任。又系爭房屋為伊之妻陳錦敏所有，但裝潢及裝
    修費用則為伊所支出，為免求償之繁複，陳錦敏已將其對被
    上訴人之損害賠償請求權讓與伊，並已依原審起訴狀通知被
    上訴人，自得由伊一併請求。總計伊因此次火災受損而重新
    裝潢及購置家具之損失金額達73萬4565元，均有估價單可稽
    。爰依民法第191條之1第1項、第4項之規定，請求被上訴人
    如數賠償及加給自起訴狀繕本送達翌日起至清償日止之法定
    利息等語。（原審請求逾上開本息部分業經減縮）
二、被上訴人則以：上訴人雖有購買系爭商品，惟伊否認系爭商
    品即係於前述火災中燒毀之電視機。且台北市政府消防局火
    災原因調查報告書之火災原因研判僅記載「研判其起火原因
    不排除電視機內部後側附近機件因故起火之可能性較大」等
    語，惟依此亦可知消防局並未發現確實之起火點，其結論僅
    為臆測之不確定意見，自不能作為認定起火原因之依據。且
    電線起火必定有短路現象，而留下熔珠，然本件未發現熔珠
    ，足以排除電器起火之可能，上開調查報告之結論顯不正確
    。退而言之，即使上訴人得請求賠償，惟上訴人所提出之估
    價單、報價單等單據中包括6樓部分，但實際上僅5樓部分有
    因火災受損，6樓部分並未受波及。且5樓部分之浴室內設備
    亦未受損，只有天花板受燻燒而掉落；另上訴人於樓梯下做
    儲藏室、女孩房天花板、樓上天花板、雕刻門4片、女孩房
    拉門、陽台窗、玄關大門等，均與本件火災無關，自應予扣
    除。至其餘確實受損部分於起火時亦已買入或裝修超過2年
    ，依法應扣除10%之折舊，則上訴人之損失至多應不逾36萬5
    000元等語，資為抗辯。
三、本件經原審判決之訴及假執行之聲請均駁回。上訴人就原審
    判決其敗訴部分提起上訴，並減縮聲明為：（一）原判決廢
    棄（減縮部分除外）。（二）被上訴人應給付上訴人73萬45
    65元，及自起訴狀繕本送達翌日起至清償日止，按週年利率
    5%計算之利息。（原審判決駁回超過上開聲明部分，因上訴
    人減縮起訴聲明而失其效力）。被上訴人則聲明：上訴駁回
    。
四、兩造不爭執之事項
（一）上訴人於94年8月30日至燦坤3C流通市場信義店購買系爭
      商品，並於同日晚間由該店人員將系爭商品裝設於系爭房
      屋。
（二）系爭房屋為上訴人之妻陳錦敏所有，於94年10月18日早上
      發生火災，而陳錦敏已將其對被上訴人之損害賠償請求權
      讓與上訴人。
（三）上揭事實，有販賣明細單、臺北市政府消防局火災證明書
      、台北市地籍地價地籍圖資料電傳資訊服務系統、債權轉
      讓契約書附卷可稽（見原審卷一第8頁、第9頁、第52至53
      頁），堪信為真實。
五、爭點及本院之判斷：
（一）上訴人主張本件火災之發生為被上訴人輸入之系爭商品起
      火所致，尚非可採：
  １、按民法第191之1條第1項、第4項規定，商品製造人因其商
      品之通常使用或消費所致他人之損害，負賠償責任。但其
      對於商品之生產、製造或加工、設計並無欠缺或其損害非
      因該項欠缺所致或於防止損害之發生，已盡相當之注意者
      ，不在此限。商品輸入業者，應與商品製造人負同一之責
      任。故受害人依民法第191條之1規定請求商品輸入業者與
      商品製造人負同一之賠償責任，固無庸證明商品之生產、
      製造或加工、設計有欠缺，及其損害之發生與該商品之欠
      缺有因果關係，以保護消費者之利益。惟就其損害之發生
      係因該商品之「通常使用」所致一節，仍應先負舉證責任
      。於受害人證明其損害之發生與商品之通常使用具有相當
      因果關係前，尚難謂受害人之損害係因該商品之通常使用
      所致，而令商品製造人或商品輸入業者就其商品負侵權行
      為之賠償責任（最高法院97年度台上字第975號判決參照
      ）。則本件上訴人主張其係因被上訴人所輸入之系爭商品
      起火引發火災而受有損害，既為被上訴人所否認，則其自
      應先就該火災之發生係被上訴人所輸入之系爭商品在通常
      使用之情形下起火所導致者，負舉證責任。
  ２、本件上訴人其上開事實上主張，係以台北市政府消防局94
      年12月22日火災原因調查報告書（下稱調查報告書）及承
      辦本件火災原因調查之台北市消防局火災調查科隊員丙○
      ○之證述為據。經查上開調查報告書就本件火災原因之認
      定，固記載依照事發現場燒燬物品之狀況、牆面燻黑之位
      置及程度、系爭商品之受損情形等諸多跡證綜合研判電冰
      箱上方放置之電視機後側處為最先起火處。且經現場勘查
      電視機已嚴重受火燒燬、僅剩底部，而底部又以靠後側受
      燃燒較強烈，檢視電視機內部之電路機板尚未完全受燒燬
      ，電視機電源線並未受火燒斷，電源線絕緣披覆以電視機
      側部份已受燒失、裸露其銅線，其電源線並未發現有短路
      之熔珠，查一般電視機內部機件除有電路機板外，靠後側
      尚有電壓器等物件，故綜合研判其起火原因不排除電視機
      內部後側附近機件因故起火之可能性較大等語（見原審卷
      一第79至80頁、第83頁參照）。惟其所謂「可能性較大」
      ，僅屬相對性之不確定判斷，即亦未排除其他發生原因之
      可能。且其認定係電視機內後側附近機件起火，係基於「
      一般電視機內部靠後側尚有電壓器等物件」，而為推斷。
      惟其非但未就火災現場電視機內之電壓器或其他機件是否
      有起火燒燬之實際跡證進行鑑識；甚至該電視機之燒燬殘
      骸，是否確實如其推斷所言在電路板靠後側存有電壓器等
      機件，該調查報告書亦全未記載曾實施勘驗認定，則其據
      此所為判斷，是否確與真實相符，已難謂無疑。況且，依
      現場照片所示，電冰箱旁之掛衣架經燒燬至僅剩底座，冰
      箱上方冷凍庫門已燃燒彎曲成鐵銹色（見原審卷一第100
      頁、第103頁），則果如調查報告書所認定係冰箱上方之
      電視機後側起火，亦即起火點係在客廳牆壁之上方附近，
      因此電視機底部電路板僅後側燃燒嚴重，並未全部焚燬。
      則為何自電視機後側起火後，未將電路板前側完全燒燬，
      反而又向下延燒至更前方之冰箱冷凍庫門及側面之掛衣架
      ，並將其嚴重燒燬，與火勢通常係向上燃燒之經驗法則，
      並不相符，更難遽予採信。
  ３、再查，上開調查報告雖另記載其研判起火處在現場飯廳內
      冰箱上方電視機後側，係以現場5樓以客廳（含飯廳）擺
      設物品受燒燬較嚴重，其餘格局僅受不同程度之燻黑，而
      客廳之天花板及牆面亦以靠飯廳之受燒燬變色較嚴重，又
      飯廳內亦以冰箱上方電視機後側水泥牆面受燒燬較嚴重等
      情為根據，惟依現場照片顯示，客廳內燒燬情形極為嚴重
      ，沙發等家具之上部均嚴重燒損，而天花板幾已全毀，而
      其中飯廳之大片牆面亦均因燃燒而變色（見原審卷一第95
      頁至102頁），且其中燃燒變色較明顯者至少包括飯廳東
      面之冰箱上半及掛衣架附近牆面（見原審卷一第99頁至10
      1頁）。從而，在現場燃燒嚴重，大片牆壁均遭大火波及
      之情形下，僅依牆面因燃燒變色位置認定起火處所，其推
      斷即欠嚴謹。又上開調查報告書復記載其對於起火處及起
      火原因之研判亦曾另以證人陳錦敏所述：「一進屋內就看
      到飯廳冰箱上有火」、「火災當時我還上樓關門…」、「
      我於火災當天6時30分許最後離開…」等語為據，惟陳錦
      敏係屬上訴人之配偶，且為系爭房屋之所有權人，即係
      本件訴訟標的法律關係之原債權人，僅嗣後其將債權讓與
      上訴人而已，實質上仍係當事人，則其主張之有利事實是
      否可信，尚待舉證以實，自難直接將其陳述視為客觀事實
      而採為推斷結果之論據。且陳錦敏於警訊中事實上亦未指
      稱確實看見電視機起火，並稱其發現冰箱上有火時已無法
      搶救，只能關閉客廳電源總開關等語（見原審卷一第86頁
      ）。果如是，衡情當時火勢應已燃燒相當旺盛，而非起火
      初始，受波及者當非僅電視機而已，則如無更為確實之證
      據，自難遽行推論必然係電視機起火。
  ４、又本件火災經原審囑請內政部消防署再為鑑定，該署亦復
      稱：「…（二）該案電視機電源線經火災調查人員檢視並
      未發現有短路之熔珠，係指以外觀檢視法未發現電源線上
      有短路熔珠之意。然電氣火災原因之判定係以現場燃燒痕
      跡歸納延燒路徑及有無短路痕做為研判依據。該案未於電
      源線上發現短路痕，乃依現場燃燒痕跡及關係人供述，經
      排除其他起火源後，研判為『不排除電視機內部後側附近
      機件因故起火之可能性較大』，惟仍應強化物證。（三）
      電視機於待機時，其遙控信號接收電路仍處於通電狀態，
      若無故障且使用環境符合操作條件，應無自行起火疑慮。
      然電視機若為不良品，其能否自行起火，亦需視現場調查
      證物情形而定」，有該署97年4月3日消署調字第09709001
      46號函在卷可稽（見原審卷二第51頁）。亦即除非經現場
      調查之物證得以確認該電視機可能為不良品，否則電視機
      即不致於自行起火。而本件原火災調查人員並未發現有電
      視機電路之短路痕，僅係依現場燃燒痕跡及關係人即陳錦
      敏之供述為認定依據，就物證而言並非充分。更足見上開
      調查報告書認定電視機後側因故起火為火災之原因，經核
      尚難認係合理且唯一之解釋。
  ５、另證人即上開調查報告之承辦人員丙○○雖亦於原審及本
      院到庭證稱電源線以靠連接電視機內部的部分燒燬較嚴重
      ，而靠近插座部分則尚完好，且電源路未燒斷，無熔珠現
      場，故可排除是電源線短路。本件並無通常判斷火場起火
      點之Ｖ字形燃燒痕，但亦非每一件火災均有所謂Ｖ字形燃
      燒痕。且本件冰箱上方電視後面之牆壁燃燒最嚴重，並已
      變色，而冰箱上方除電視外並無其他火源，且冰箱亦係上
      方冷凍庫燃燒較嚴重，但冷凍庫內沒有可能之火源，壓縮
      機則在冰箱下方，並且完好，因此研判係自電視機內部燒
      出來，但電視機何一零件起火伊不清楚，亦未看到電視機
      之變壓器等語（見原審卷一第169頁至173頁、本院卷第34
      頁反面、第35頁）。惟查上開內政部消防署之復函明認除
      非得依物證顯示電視機為不良品，否則電視機並不致於自
      行起火。且即使該電視機之電源線靠近插座部分並未燒燬
      ，僅得認定該插座附近並未發生電線短路，惟依現場照片
      所示，該處客廳牆上之電源總開關卻有因短路跳脫現象（
      見原審卷一第110頁照片），則電視機電源線以外之該客
      廳內其他電線線路因短路起火之可能性，即難絕對予以排
      除。而證人丙○○既未確實勘查鑑識電視機內有何可能導
      致起火之機件，甚至自承對於電路圖根本看不懂（見原審
      卷一第172頁），顯然其對於電器之結構並不瞭解，則其
      既不能就電視機起火為直接之鑑識，即逕行排除該處有其
      他器具故障或電路短路起火之可能性，認定係電視機起火
      ，顯欠謹嚴，難以遽採。而除此之外，上訴人就其主張之
      有利事實復未能再為舉證以實，則其主張本件係因被上訴
      人輸入之系爭商品起火而引發系爭房屋之火災，自難採信
      。
（二）本件上訴人既不能證明系爭房屋所發生之火災確係因被上
      訴人輸入之系爭商品起火所致，則其主張被上訴人應依民
      法第191條之1第1項、第4項，就其因本件火災所受之前述
      損害負賠償之責任，自無從准許。
六、綜上所述，上訴人依民法第191條之1第1項、第4項規定，請
    求被上訴人賠償所受損害73萬4565元及自起訴狀繕本送達翌
    日起至清償日止之法定利息，核非有據。原審因而為上訴人
    敗訴之判決，及駁回其假執行之聲請，並無不合。上訴意旨
    指摘原判決不當，求予廢棄改判，為無理由，應予駁回。
七、本件事證已臻明確，至於未論述之爭點；兩造其餘之攻擊或
    防禦方法；未經援用之證據，經本院斟酌後，認為均不足以
    影響本判決之結果，自無一一詳予論駁之必要，併此敘明。
八、據上論結，本件上訴為無理由，依民事訴訟法第449條第1項
    、第78條，判決如主文。
中    華    民    國    98    年    7    月    22     日
                  民事第十四庭
                        審判長法  官  張  蘭
                              法  官  鄭純惠
                              法  官  黃麟倫
正本係照原本作成。
不得上訴。
中    華    民    國    98    年    7     月    22    日
                              書記官  王敬端


司法院資訊處製作；財團法人民間司法改革基金會備份。
